【裁判字號】    89,台上,3005
【裁判日期】    890525
【裁判案由】    重傷害
【裁判全文】
最高法院刑事判決                              八十九年度台上字第三○○五號
    上訴人  台灣高等法院台中分院檢察署檢察官
    上訴人
    即被告  甲○○
   選  任
   辯護人   王炳輝律師
右上訴人等因被告重傷害案件，不服台灣高等法院台中分院中華民國八十七年四月七
日第二審判決（八十七年度上訴字第五六○號，起訴案號：台灣台中地方法院檢察署
八十六年度偵字第一四一三七、一五八三四號），提起上訴，本院判決如左：
    主  文
原判決關於甲○○部分撤銷，發回台灣高等法院台中分院。
    理  由
本件原判決認定上訴人即被告甲○○與被害人黃樹枝（所犯傷害罪行業經原審判處罪
刑確定在案）係台中市○○街二五四號大樓上下樓鄰居，雙方因甲○○於樓頂加蓋建
物之事心生嫌隙，二人於民國八十六年五月二十二日二十時三十分許，在該棟大樓一
樓電梯口前相遇，即惡言相向，乃進而分別基於傷害之故意，毆打對方，甲○○揮拳
擊中黃樹枝之左眼，致黃樹枝之左眼球破裂，經多次手術治療無效，已失明成殘，案
經黃樹枝訴請檢察官偵辦等情。因而維持第一審論處甲○○傷害致重傷罪刑之判決，
而駁回檢察官及甲○○等之第二審上訴，固非無見。
惟查：(一)、認定犯罪事實所憑之證據及其認定之理由，為有罪判決書，應於理由內記
載之事項，刑事訴訟法第三百十條第一款定有明文。而所謂認定犯罪事實所憑之證據
，舉凡犯罪行為之實施及態樣，與適用法律有關之一切證據均包括在內，如依法應記
載於判決理由內之事項不予記載，或記載不完備者，即有同法第三百七十九條第十四
款上段，判決不載理由之當然違背法令。原判決以甲○○所為，係犯刑法第二百七十
七條第二項後段之傷害致重傷罪，該罪為加重結果犯。依刑法第十七條規定：「因犯
罪致發生一定之結果，而有加重其刑之規定者，如行為人不能預見其發生時，不適用
之」，故加重結果犯必須：法律有處罰加重結果犯之規定，行為人對於加重結果
之發生能預見，行為人對於基本行為有故意，而於所生加重之結果並無故意，行
為與所生加重結果之間，有因果聯絡關係，四要件並存，始為相當。則本件原判決以
甲○○犯普通傷害之犯意，實施犯罪行為，如何導致黃樹枝重傷之結果，其行為與所
生結果之間有無因果聯絡關係﹖及甲○○毆打黃樹枝時，能否預見將發生黃樹枝左眼
失明之結果﹖均與法律之適用攸關，自應憑證據予以認定，並在犯罪事實欄明確記載
，且於理由內詳加說明。但原判決雖認定甲○○「基於傷害之故意，毆打對方」，竟
對其以犯普通傷害之意思，實施犯罪行為，如何導致黃樹枝重傷之結果，及該重傷結
果之發生，能否為甲○○所預見﹖均疏未憑證據予以認定，並在事實欄明確記載及於
判決理由內詳加說明，顯有判決理由不備之違背法令。(二)、證據之證明力雖由法院自
由判斷，然證據之本身存有瑕疵或對於待證事實不足以供證明之資料，而事實審仍採
為判決基礎，則其自由判斷之職權行使，即不得謂非逾越範圍；又證人並未親自到庭
，僅提出書面以代陳述者，顯與刑事訴訟法係採直接審理主義及言詞審理主義之本旨
有違，依該法第一百五十九條規定，自不得採為證據。原審雖曾傳喚證人即中國醫藥
學院附設醫院主治醫師林慧茹及視保中心醫師鄭英明作證，但其等既皆未親自到庭，
而僅以傳真資料以代其等陳述（見原審卷第五十一頁至五十三頁），依上開說明，自
均不得採為證據。又依卷附證人林慧茹所書「說明患者黃樹枝的病情」之上述傳真資
料已稱：「……是否有眼皮瘀青的現象，病歷並無紀錄，且時間已久，當時的醫護人
員，均無法記得清楚了。病人確實有眼球的傷口由白內障手術傷口處裂開，至於為何
種外力所致，為醫師無法判斷……。」（見原審卷第五十一頁、五十二頁），而證人
胡佳文之前述傳真函並稱：「……依據病人（指黃樹枝）說法被人打中左眼……」（
見原審卷第五十三頁），其述亦屬傳聞證據。另證人陳榮華所證：渠看到黃樹枝眼
睛有腫起來云云（見原審卷第五十七頁），依證人林慧茹前開傳真資料內容所載：「
左眼……上眼皮有腫脹現象……，為何種外力所致，為醫師無法判斷……」以觀，亦
無法據以證明即被人毆打所致，原判決以上開證人林慧茹、胡佳文之傳真資料及證人
陳榮華之證詞資為認定：黃樹枝之左眼係被打傷，致傷口裂開，眼內虹彩脫出，人工
水晶體移位，眼內容物暴出而告無從醫治，以致失明云云，似嫌速斷，且原判決採證
難謂無違背法令情事。檢察官及被告甲○○上訴意旨執以指摘原判決不當，非無理由
，應認原判決關於甲○○部分有發回更審之原因。
據上論結，應依刑事訴訟法第三百九十七條、第四百零一條，判決如主文。
中      華      民      國    八十九    年      五      月    二十五    日
                              最高法院刑事第十二庭
                                  審判長法官  陳  炳  煌
                                        法官  陳  世  雄
                                        法官  徐  文  亮
                                        法官  吳  信  銘
                                        法官  張  春  福
      右正本證明與原本無異
                                              書  記  官
中      華      民      國    八十九    年      六      月      一      日


司法院資訊處製作；財團法人民間司法改革基金會備份。
